【裁判字號】    97,上易,2191
【裁判日期】    980226
【裁判案由】    詐欺
【裁判全文】
臺灣高等法院刑事判決                97年度上易字第2191號
上  訴  人
即  被  告  甲○○
選任辯護人  詹文凱律師
上列上訴人因詐欺案件，不服臺灣板橋地方法院97年度易字第83
號，中華民國97年6 月25日第一審判決（起訴案號：臺灣板橋地
方法院檢察署96年度偵續字第115 號、96年度偵續字第1763號）
，提起上訴，本院判決如下：
    主  文
原判決撤銷。
甲○○共同意圖為自己不法之所有，以詐術使人將本人之物交付
，處有期徒刑壹年拾月。
    事  實
一、甲○○與游玉霞（俟通緝到案後另行審結）係夫妻關係，前
    於臺北縣中和市○○路18號經營雅瑟珠寶行，並於臺北縣永
    和市○○路38號4樓開設千雅企業有限公司（下稱千雅公司
    ），二人先分別於民國93年3月4日、同年4月23日、同年5月
    21日及同年6月29日，陸續前往香港向雷盛貿易有限公司（
    下稱雷盛公司）購買鑽石，並簽發數張支票支付貨款，均獲
    兌現，雷盛公司因此對甲○○與游玉霞之付款信用產生信賴
    。嗣於同年8月上旬某日，游玉霞從國內以電話告知雷盛公
    司準備其等所欲選購之鑽石貨品後，隨即於同年8月14日，
    一同遠赴香港向雷盛公司購買鑽石，並簽發三張遠期支票支
    付貨款（此部分不另為無罪之諭知，詳後述），在該次貨款
    支票尚未屆期提示付款前，甲○○與游玉霞財務狀況於同年
    8月底即已出現問題，其等明知此情，竟仍基於意圖為自己
    不法所有之犯意聯絡，於同年9月8日，復一同遠赴香港向雷
    盛公司購買總金額高達美金331,742元之鑽石，由甲○○在
    香港一次簽發付款人為香港匯豐銀行，發票日各為93年10月
    10 日、93年10月24日、93年11月8日、93年11月23日、93年
    12月10日，金額依序為港幣587,587元、500,000元、500,00
    0元、500,000元、500,000元之支票共五張佯作為貨款支付
    ，雷盛公司不疑有他陷於錯誤，致交付上開價額之鑽石予甲
    ○○與游玉霞。惟嗣後五張支票經雷盛公司提示後均遭退票
    ，迨雷盛公司察覺有異時，經電詢聯繫無著，甲○○與游玉
    霞經營之雅瑟珠寶行及千雅公司亦已結束營業，避不見面，
    雷盛公司至此始知受騙。
二、案經雷盛公司訴請臺灣板橋地方法院檢察署檢察官偵查起訴
    。
    理  由
一、中華民國憲法第四條明文：「中華民國領土，依其固有之疆
    域，非經國民大會之決議，不得變更之。」而國民大會亦未
    曾為變更領土之決議。又中華民國憲法增修條文第十一條復
    規定：「自由地區與大陸地區間人民權利義務關係及其他事
    務之處理，得以法律為特別之規定。」且臺灣地區與大陸地
    區人民關係條例第二條第二款更指明：「大陸地區：指台灣
    地區以外之中華民國領土。」揭示大陸地區仍屬我中華民國
    之領土；該條例第七十五條復規定：「在大陸地區或在大陸
    船艦、航空器內犯罪，雖在大陸地區曾受處罰，仍得依法處
    斷。但得免其刑之全部或一部之執行。」據此，大陸地區現
    在雖因事實上之障礙為我國主權所不及，但在大陸地區犯罪
    ，仍應受我國法律之處罰，即明示大陸地區猶屬我國領域，
    並未對其放棄主權，最高法院89年度台非字第94號、90年度
    台上字第705號判決可資參照。香港已自86年7月1日起回歸
    中國，又依刑法第之規定，犯罪之行為地或結果地，有一在
    在中華民國領域內者，為在中華民國領域內犯罪，本件被告
    於93年間在香港犯有刑法第339條第1項之詐欺取財罪嫌，即
    為在中華民國領域內犯罪，自應適用中華民國法律論處。
二、訊據上訴人即被告甲○○矢口否認有何詐欺取財犯行，辯稱
    ：當初去香港購買鑽石時，財務狀況沒有多大問題，並非在
    無資力下簽發支票購買鑽石，之所以無法付款係因遭柯秀枝
    、李明祝、李明真倒帳1億元所致，公司實際並非由我經營
    ，我無法掌控，並無詐欺犯意云云。
三、經查：
  (一)被告甲○○坦承確有積欠告訴人雷盛公司之貨款未予清償，
    其確曾於93年9月8日陪同游月霞至香港向雷盛公司購買鑽石
    而簽發五張港幣支票作為貨款給付等節（見原審卷第114頁
    、本院卷第91頁反面），並有被告所簽發之發票日各為93年
    10月10日、93年10月24日、93年11月8日、93年11月23日、9
    3年12月10日，金額依序為港幣587,587元、500,000元、500
    ,000 元、500,000元、500,000元之退票支票共五張影本附
    卷可稽（見94年度交查字第1500號卷第7至8頁），是雷盛公
    司確實是因信賴被告簽發支票作為支付貨款之舉，始交付總
    價高達美金331,742元之鑽石予被告及游玉霞，已可認定。
  (二)被告雖以其並未參與雅瑟珠寶行及千雅公司之經營，本件被
    訴情事都是遭李明真、李明祝、柯秀枝倒債拖累所致云云置
    辯。惟細繹被告於偵查及本院所供稱，其坦承與原審共同被
    告游玉霞一起開設珠寶行，且在千雅、雅瑟公司負責客戶珠
    寶之維修整理，處理貨物搬運、安全事項，並有名片，也有
    幫忙開票支付貨款，因為香港匯豐銀行在一樓，但有很多階
    梯，而游玉霞殘障，行動不便，無法前往銀行開戶，遂由其
    開戶，其開支票給香港雷盛公司，千雅、雅瑟公司業務都是
    游玉霞負責，有時被告會給予建議；在香港交易完成後，貨
    在現場交由其帶回，且由其在買賣現場開立戶頭為其名義之
    香港匯豐銀行的支票給雷盛公司等語（見95年度偵字第1082
    號卷第51頁、96年度偵續字第115號卷第23至24頁、本院卷
    第47頁反面）。則被告對參與珠寶買賣工作既自承以負責維
    修、搬運為主，又能給予經營之意見，其妻游玉霞因行動有
    所不便，故對其倚賴甚深，甚至往赴香港向雷盛公司購買鑽
    石及簽發支票支付貨款等，均有被告同行洽談，並有告訴人
    雷盛公司提出附卷之被告與游玉霞共同具名之傳真信函、「
    雅瑟珠寶行甲○○」名片影本可資參佐（見94年度交查字第
    1500號卷第5頁、第12頁），足可認定被告與其妻游玉霞二
    人確係共同經營珠寶生意灼然甚明，倘捨此不採，遽謂被告
    對游玉霞就所經營之鑽石買賣並未參與、毫不知情，非但與
    事證所示相違，更昧於夫妻合力營生之常情，要無可信。雖
    被告否認對於傳真信函一事知情（見原審卷第59頁、本院卷
    第90頁反面），然該傳真信函乃原審共同被告游玉霞傳真予
    告訴人雷盛公司，表示欲解決債務之意，果實際經營者僅游
    玉霞一人，其大可僅以其一人姓名具名負責，何庸記載被告
    姓名？益見被告與游玉霞係對外共同經營珠寶生意至明。
  (三)被告聲請原審傳喚之證人王蕙萍、張宏志、黃麗玉等人之證
    詞，僅足可證實其等持有之李明祝或李明真簽發之支票總計
    金額甚鉅，均未獲付款之事實，而其中證人王蕙萍證陳係雅
    瑟珠寶行之職員，竟能週轉新臺幣上千萬元之鉅資予游玉霞
    週轉而持有李明祝或李明真簽發之支票13張（見原審卷第99
    頁），倘無其他事證相佐，要屬無從逕信。另證人黃麗玉、
    張宏志則係被告之胞姊及姊夫，亦證稱借給游玉霞週轉金額
    高達新臺幣上千萬元，但究係以其等個人所有之金錢或張宏
    志經營的儂展企業有限公司之資金提供借貸週轉，竟也未能
    具體說明（見原審卷第104頁、第106至108頁），其等證述
    之情節，自有可疑。本件應審究者，並非李明真有無倒帳之
    事實，而在於被告與游玉霞是否明知財務已生危機且無力支
    付貨款的情形下，仍向雷盛公司下單鉅額之鑽石交易，並由
    被告簽發支票佯作給付貨款之擔保，致雷盛公司因此陷於錯
    誤而交付財物？然依證人李明真於原審結證所稱：其於93年
    4、5月間就發現自己週轉不靈，是到同年8、9月才跳票，這
    當中其有向游玉霞要求換票，要不然會撐不過去，但被游玉
    霞拒絕，還把票提示付款，游玉霞在93年農曆7月之前就已
    知道其支票出狀況等語（見原審卷第91至92頁）；參酌卷附
    法務部票據信用資訊連結作業查詢明細表所示，證人李明真
    開立以李明祝為發票人之票據，於93年8月31日確已產生存
    款不足之退票情事（見95年度偵字第1082號卷第12頁），益
    證其所言屬實。而被告甲○○於偵查中亦供稱：李明真、李
    明祝跳票後，珠寶行的票才跟著跳，我們仍有到香港買珠寶
    ，因為做生意必須要運轉，不運轉的話我們一定是死掉，後
    來到香港買的珠寶，有轉手賣掉，被下游廠商柯秀枝拿走了
    價值1千多萬的鑽石，還有上線的廠商林朝萬拿走價值500多
    萬元的鑽石等語（見95年度偵字第1082號卷第51至52頁）。
    足見被告在陷於無資力之情狀下（見後述(四)）仍前往香港購
    買鉅額鑽石，甚至取得該批鑽石後已經轉手賣給柯秀枝、林
    朝萬等人，亦未見有給付給雷盛公司以清償貨款之情事，是
    被告與游玉霞在知道財務已生危機且無力亦無意願支付貨款
    的情形下，仍隱匿該情事向雷盛公司下單鉅額之鑽石交易，
    致雷盛公司因此陷於錯誤而交付財物之事實，彰彰明甚。被
    告於本院聲請傳喚證人李明真、柯秀枝、乙○○（見本院卷
    第38頁），惟證人李明真業經原審傳喚到庭接受詰問證述明
    確，別無再予傳喚之必要，而證人柯秀枝、乙○○分經原審
    及本院傳喚未到庭，然其等與被告間債務狀況，與本案待證
    事實無重要關係，亦無調查之必要，附此敘明。
  (四)證人林白聰於原審雖結證稱：甲○○在玉市場都是在做幫人
    修改戒指那方面的事云云（見原審卷第101頁）。然依被告
    與游玉霞之分工實情，已足證其等夫妻二人係屬共同經營，
    前已詳論，證人林白聰此等證詞，要不足據以而為有利被告
    之事實認定。但證人林白聰結證所稱：被告在玉市所作的維
    修工作，所收款項大概是新臺幣50元、100多元左右等語（
    見原審卷第101頁），倘若屬實，卻足以佐證所得收入應屬
    有限之被告，竟以其自己之名義簽發鉅額支票交付雷盛公司
    憑以價購鑽石，益徵該等支票之持票人勢必因跳票而無從獲
    得付款之必然性，早為被告所明知。復觀卷附千雅公司銀行
    票據信用明細，該公司自93年9月7日起支票即有遭銀行註記
    拒絕或退票之紀錄，有法務部票據信用資訊連結作業查詢明
    細表、台灣票據交換所96年8月15日台票總字第0960006402
    號函覆可參（見94年他字第1372號卷第4頁、96年偵續字第
    115號卷第77至78頁），則不論是被告或所營之千雅公司財
    務上均無法負擔其所簽發予雷盛公司之鉅額款項，竟於93年
    9月8日仍前往香港向雷盛公司購價值高達美金331,742元之
    鑽石，而由被告在香港簽發付款人為匯豐銀行之上述港幣支
    票五張，則被告並無詐欺犯意云云，顯屬卸責之詞，不足採
    信。
  (五)綜上所述，被告與游玉霞隱瞞其等已無資力亦無清償意願之
    事實，又交付明知不能經提示付款之支票作為貨款事實之支
    付，致使告訴人陷於錯誤而同意交付鉅額鑽石，回國後逕將
    該鑽石出售他人，卻放任跳票不予清償貨款，結束營業，綜
    觀全案情節始末，其詐欺之主觀犯意及客觀犯行俱足，顯難
    辭詐欺取財罪責，其上開所辯，顯係圖卸飾詞，殊無可採，
    罪證明確，犯行洵堪認定。
四、被告犯罪後，刑法業於95年7月1日修正、公布、施行，與本
    件有關共同正犯、法定刑法罰金最低數額，分別有限縮、提
    高情形，應依法綜合比較適用最有利於被告之修正前刑法。
    核被告所為，係犯刑法第339條第1項之詐欺取財罪。被告與
    游玉霞間，具有犯意聯絡及行為分擔，為共同正犯。被告以
    一次施用詐術行為，接續簽發五張支票，僅論一次詐欺取財
    罪。
五、原審以被告事證明確，予以論罪科刑，固非無見，然被告於
    93年8月14日陪同游玉霞前往香港向雷盛公司購買鑽石時，
    尚未有退票紀錄，無法證明已存有詐欺犯意（詳後述不另為
    無罪諭知部分），原審逕予論罪，尚有未合；又刑法修正後
    就共同正犯之範圍已有限縮，排除陰謀犯、預備犯之共同正
    犯，新舊法就共同正犯之範圍既因此有所變動，自屬犯罪後
    法律所有變更，而非僅屬純文字修正，應比較新舊法（最高
    法院96年度台上字第934號、第1126號判決參照），原審未
    予比較，亦有未洽。爰審酌被告不思正道取財，苟且詐騙，
    犯罪所得價值甚鉅，案發迄今已久，仍未見有提出告訴人得
    以信賴之賠償方案，兼衡其犯罪後之態度等一切情狀，量處
    如主文第二項所示之刑。又其所犯詐欺罪犯行為雖在96年4
    月24日以前，然經量處之刑，逾有期徒刑1年6月，核與中華
    民國九十六年罪犯減刑條例所定減刑之規定不合，故不予減
    刑，附此敘明。
六、公訴意旨另以：被告與游玉霞明知其等財務狀況已出現問題
    ，竟仍基於意圖為自己不法所有之犯意聯絡，於93年8月14
    日前往香港向雷盛公司購買總金額高達美金116,340元之鑽
    石，再由被告開立匯豐銀行之同額3張遠期支票，共港幣907
    ,452 元，交付雷盛公司作為貨款，致雷盛公司不疑有他致
    陷於錯誤，而交付上開等價之鑽石予被告與游玉霞。詎雷盛
    公司屆期提示上開支票，僅1張面額10萬港幣之支票獲兌現
    ，其餘支票均遭退票，雷盛公司至此始知受騙。因認被告此
    部分亦構成刑法第339條第1項之詐欺取財罪云云。惟查：被
    告此次所簽立之三張支票，發票日各為93年（票面載為西元
    2004）年9月15日、93年10月15日、93年11月2日，金額依序
    為港幣100,000元、400,000元、407,452元，其中港幣10萬
    元部分已獲付款，乃告訴人所不爭執（見94年交查字第1500
    號卷第6頁、第1頁反面）；而被告與游玉霞共同經營之千雅
    公司亦始自93年9月7日起方有拒絕或退票紀錄，已如前述；
    參酌原審共同被告游玉霞自承自93年9月7日開給客戶支票均
    遭退票等情（見93年度發查字第4152號卷第3頁），則並無
    證據可資證明在93年8月14日被告與游玉霞前往香港向雷盛
    公司購買鑽石時，已存有詐欺犯意，否則其等在93年8月14
    日簽發上述三紙支票尚未屆期提示付款前，於93年9月8日再
    次前往香港購買鑽石後，何庸令發票日93年9月15日之面額
    10 萬元港幣支票兌現？是依卷附證據綜合以觀，難認為被
    告於93年8月14日購買鑽石、簽發支票之時，主觀上有詐欺
    取財之犯意，自不得以該罪相繩。惟檢察官既認此部份事實
    與業已起訴並經本院論罪科刑之前述詐欺取財行為有連續犯
    之裁判上一罪關係，爰不另為無罪之諭知。
據上論斷，應依刑事訴訟法第369條第1項前段、第364條、第299
條第1項前段、刑法第2條第1項前段、第339條第1項、修正前刑
法第28條、刑法施行法第1條之1，判決如主文。
本案經檢察官李金定到庭執行職務。
中    華    民    國    98    年    2     月    26    日
                  刑事第十九庭審判長法  官  黃金富
                                    法  官  吳  燦
                                    法  官  魏新國
以上正本證明與原本無異。
不得上訴。
                                    書記官  邵淑津
中    華    民    國    98    年    2     月    26    日
附錄：本案論罪科刑法條全文
刑法第339條：
意圖為自己或第三人不法之所有，以詐術使人將本人或第三人之
物交付者，處五年以下有期徒刑、拘役或科或併科一千元以下罰
金。
以前項方法得財產上不法之利益或使第三人得之者，亦同。
前二項之未遂犯罰之。


司法院資訊處製作；財團法人民間司法改革基金會備份。
